【裁判字號】    99,交聲,322
【裁判日期】    991123
【裁判案由】    違反道路交通管理處罰條例聲明異議
【裁判全文】
臺灣基隆地方法院交通事件裁定         99年度交聲字第322號
移送機關即
原處分機關  交通部公路總局臺北區監理所基隆監理站
聲明異議人
即受處分人  周欣穎
上列聲明異議人即受處分人因違反道路交通管理處罰條例案件，
對於交通部公路總局臺北區監理所基隆監理站中華民國99年9 月
28日所為之處分（原處分案號：基監字第裁42-C00000000號）聲
明異議，本院裁定如下：
    主  文
原處分撤銷。
周欣穎汽車所有人，汽車行駛，號牌污穢，非行車途中因遇雨、
雪道路泥濘所致，處罰鍰新臺幣佰元，並責令改正或申請補發
牌照。
    理  由
一、原處分意旨略以：本件聲明異議人即受處分人周欣穎（下稱
    異議人）之弟周哲民，於民國99年6 月9 日晚間11時15分許
    ，騎乘異議人所有之TL9-165 號輕型機車（下稱系爭機車）
    ，行經臺北縣永和市○○○路堤外便道處，因「塗抹污損汽
    車牌照使不能辨識號牌」之違規，經臺北縣政府警察局永和
    分局（下稱舉發單位）員警掣單舉發（北縣警交大字第C000
    00000 號），嗣異議人於應到案日期（99年7 月4 日）後之
    99年8 月13日向交通部公路總局臺北區監理所基隆監理站（
    下稱原處分機關）提出申訴，經原處分機關函請舉發單位調
    查結果，原處分機關認事證明確，乃於99年9 月28日依道路
    交通管理處罰條例第13條第1 款、違反道路交通管理事件統
    一裁罰基準及處理細則第41條、第43條、第44條及第67條暨
    裁罰基準表之規定，以基監字第裁42-C00000000號裁決書罰
    鍰新臺幣（下同）3,600 元，並責令申請換領牌照或改正。
二、聲明異議意旨略以：異議人平日都將系爭機車停放於住家樓
    下，因住家附近治安不好，機車竊案頻傳，而異議人系爭機
    車亦曾於99年6月1日遭歹徒破壞；包括置物箱、機車龍頭、
    鑰匙孔、電瓶被竊及車牌被刮傷，異議人已於翌日發現後即
    送修車行修復清理，嗣另於99年6月9日早上發現車牌被污損
    的十分嚴重，因趕著上班之故，雖未完全清除乾淨但號碼依
    稀可辨識。當晚，不知情之胞弟周哲民騎乘系爭機車前往臺
    北縣中和市與朋友餐敘聚會，而於回程途中遭警察臨檢。是
    異議人並無蓄意破壞、污損車牌之故意，爰為此聲明異議，
    請求撤銷原處分等語。
三、按汽車行駛，有損毀或變造汽車牌照、塗抹污損牌照，或以
    安裝其他器具之方式，使不能辨認其牌號者，處汽車所有人
    2,400 元以上4,800 元以下罰鍰，並責令申請換領牌照或改
    正，道路交通管理處罰條例第13條第1 款固有明文。惟按號
    牌污穢，不洗刷清楚或為他物遮蔽，非行車途中因遇雨、雪
    道路泥濘所致者，處汽車所有人300 元以上600 元以下罰鍰
    ，並責令改正、補換牌照或禁止其行駛，道路交通管理處罰
    條例第14條第3 款亦有明文。前開二規定，均規範汽車牌照
    污損之情形，所不同者，乃前開條例第13條第1 款之「塗抹
    污損牌照」，係與「損毀或變造汽車牌照」、「以安裝其他
    器具之方式，使不能辨認其牌號」等情形併列；而前開條例
    第14條第3 款之「號牌污穢，不洗刷清楚或為他物遮蔽」，
    則係限於「非行車途中因遇雨、雪道路泥濘所致」之違規情
    形。二者參互以觀，顯見第13條第1 款所謂「塗抹污損牌照
    」，係指故意將汽車牌照塗抹污損，使之不能辨認之違規行
    為，通常具有積極脫免交通稽查或刑事偵查之目的，惡害較
    大；第14條第3 款之「號牌污穢」，則係牌照非因汽車所有
    人或駕駛人故意污穢後，延不申請換發，導致交通稽查困難
    之情形，較之前開規定，惡害較輕。綜上，遇有汽車牌照污
    損之情形，應視是否為汽車所有人或駕駛人故意污損所致，
    而分別適用不同之規定，如無積極證據可認汽車所有人或駕
    駛人有故意塗抹污損汽車牌照行為，自僅能適用前開條例第
    14條第3 款之規定，對於汽車所有人予以科罰。
四、經查：
  (一)本件異議人所有之系爭機車，經其弟周哲民騎乘，於上開時
    、地，因「號牌污損，無法識別」之違規，經舉發單位員警
    依法攔停製單舉發，嗣經原處分機關依道路交通管理處罰條
    例第13條第1 款規定裁處異議人罰鍰3,600 元，並責令申請
    換領牌照或改正等情，為異議人所不爭執，並據證人周哲民
    證述在卷，且有臺北縣政府警察局99年6 月19日北縣警交大
    字第C00000000 號舉發違反道路交通管理事件通知單、交通
    部公路總局臺北區監理所基隆監理站99年9 月28日基監字第
    裁42-C00000000號裁決書各1 份及舉發違規採證照片2 幀附
    卷可稽。
  (二)異議人對系爭機車之號牌污穢，在未洗刷清楚前，即由其弟
    周哲民騎乘上路乙節並不爭執，且觀諸前引2 張舉發照片（
    1 張有開啟閃光燈方式拍攝，1 張未開啟閃光燈方式拍攝）
    ，系爭機車後方懸掛之號牌確有遭黑漆污損之情形，且比對
    前引有光源及無光源之2 張採證照片，顯示在無光源下，系
    爭機車號牌呈漆黑情形，車牌號碼不易辨識，是系爭機車於
    前揭時、地經周哲民騎乘時，其後方號牌確有污穢情形，且
    已達不易辨識程度之事實，乃堪以認定。
  (三)系爭機車號牌雖有達不易辨識之污穢情形，然號牌污穢之原
    因不一而足，或出於異議人或其親友之故意行為，或出於與
    異議人不相干之他人所為或自然因素，此觀諸前揭道路交通
    管理處罰條例就號牌污損部分，區別該條例第13條、第14條
    情形自明，是要難以號牌在客觀上有污穢之情形，即逕以推
    認必出於異議人故意所為，從而，原處分機關自應舉證證明
    異議人係故意污穢車牌。惟查，原處分機關就此並未提出相
    關之證據，舉證已有不足，已難認異議人係故意污穢系爭機
    車號牌；且上開異議人所辯因不明竊嫌欲竊取系爭機車，而
    污穢系爭機車號牌乙節，有振益材料行99年10月30日證明書
    所載：「本車行確曾於6 月，幫周哲民先生修理一部淡藍色
    50CC機車，車牌號碼TL9-165 ，送來時鑰匙孔遭鋼絲撬毀，
    鋼絲還插在鑰匙孔上，包括龍頭等車體元件亦遭破壞，機車
    無法發動」可佐，足認系爭機車確曾遭人著手竊盜未遂，據
    此推論，竊嫌即相當可能為免遭警查得騎乘贓車，而於著手
    竊盜時故意將號牌污穢，是異議人辯稱其並無蓄意破壞、污
    損號牌之故意等語，即洵堪採信。此外，復查無其他積極證
    據足以證明係異議人故意污損系爭機車號牌，依前開說明，
    自不能逕依道路交通管理處罰條例第13條第1 款規定對異議
    人予以裁罰，從而，原處分機關未予詳查，仍依前開條例第
    13條第1 款規定裁處異議人罰鍰3,600 元，並責令申請換領
    牌照或改正，即難謂適法。惟異議人雖非故意污穢系爭機車
    號牌，然其既已知悉系爭機車號牌有前述非因行車途中遇雨
    、雪道路泥濘遭污穢而未清除完全之情形，猶不洗刷清楚以
    改正，或即向公路主管機關申請補發牌照，即遽由其弟周哲
    民騎乘上路，其違反前開條例第14條第3 款之違規行為，乃
    至為明確，自應依該條規定處罰。
五、綜上所述，異議人為系爭機車所有人，系爭機車號牌有非行
    車途中遇雨、雪道路泥濘所致之污穢，不洗刷清楚，即任由
    其弟周哲民騎乘上路，核有道路交通管理處罰條例第14條第
    3 款之違規行為，原處分機關認定係異議人故意塗抹污損系
    爭機車牌照至不能辨識，而逕以同條例第13條第1 款規定裁
    罰，在認定事實上尚有未當，且適用法律亦有違誤，異議人
    聲明異議，請求撤銷原處分免罰，雖無理由，然原處分既有
    如上不當及違誤之處，自應由本院將原處分撤銷，另以異議
    人有前述同條例第14條第1 款之違規行為，並於應到案日期
    前到案陳述意見，依違反道路交通管理事件統一裁罰基準表
    ，裁處異議人罰鍰如主文第二項所示，並責令改正或申請補
    發牌照。
據上論斷，應依道路交通管理處罰條例第87條第2 項、道路交通
事件處理辦法第19條前段，裁定如主文。
中    華    民    國    99    年    11    月    23    日
                  交通法庭法  官  劉桂金
以上正本證明與原本無異。
對於本件裁定如有不服，應於收受送達後5日內，向本院提出抗
告書狀，敘述抗告之理由，抗告於臺灣高等法院。
中    華    民    國    99    年    11    月    23    日
                          書記官  劉如純

司法院資訊處製作；財團法人民間司法改革基金會備份。
